ACORDAO-COMPLETO-2485480

ACÓRDÃO 2616/2022 ATA 45/2022 - PLENÁRIO

VISTOS, relatados e discutidos estes autos de recurso de revisão interposto por Clodemar João Christianetti Ferreira, contra o Acórdão 8817/2017-TCU-Primeira Câmara,
ACORDAM os Ministros do Tribunal de Contas da União, reunidos em sessão do Plenário, ante as razões expostas pelo relator e com fundamento nos artigos 32, inciso III, e 35, inciso III, da Lei 8.443/1992, em: 
9.1. não conhecer do recurso de revisão;
9.2. dar ciência desta deliberação ao recorrente e demais interessados.

Recurso de revisão contra acórdão que julgou irregulares as contas do recorrente e o condenou em débito, em razão da inexecução parcial de convênio cujo objeto compreendia a execução de obras de drenagem pluvial e pavimentação poliédrica no município.

Município de Ponte Serrada - SC.

3. Interessados/Responsáveis/Recorrentes:
3.1. Interessado: Ministério da Integração Nacional (extinto).
3.2. Responsável: Clodemar João Christianetti Ferreira (XXX.144.249-XX).
3.3. Recorrente: Clodemar João Christianetti Ferreira (XXX.144.249-XX).

13.1. Ministros presentes: Bruno Dantas (na Presidência), Walton Alencar Rodrigues (Relator), Benjamin Zymler, Vital do Rêgo, Jorge Oliveira e Antonio Anastasia.
13.2. Ministros-Substitutos convocados: Augusto Sherman Cavalcanti e Marcos Bemquerer Costa.
13.3. Ministro-Substituto presente: Weder de Oliveira.

WALTON ALENCAR RODRIGUES

Ministro-Substituto Weder de Oliveira.

Adoro, como parte do relatório, a instrução constante da peça 86, que transcrevo, no essencial, a seguir.
"INTRODUÇÃO
1.	Trata-se de recurso de revisão interposto por Clodemar João Christianetti Ferreira, ex-Prefeito do Município de Ponte Serrada/SC (peças 76-81) , contra o Acórdão 8817/2017-TCU-Primeira Câmara (peça 50) . 
1.1. 	A deliberação recorrida apresenta o seguinte teor (foi concedido efeito suspensivo recursal aos itens assinalados em negrito) : 
 (...) 
9.1. rejeitar as alegações de defesa do Sr. Clodemar João Christianetti Ferreira;
9.2. julgar irregulares as contas do Sr. Clodemar João Christianetti Ferreira, com base no art. 16, III, 'c', da Lei 8.443/1992, e condená-lo ao pagamento da quantia de R$ 41.724,91 (quarenta e um mil, setecentos e vinte quatro reais e noventa e um centavos) , atualizada monetariamente e acrescida de juros de mora, calculados a partir de 15/8/2001 até a data do efetivo recolhimento, fixando o prazo de quinze dias, a contar da notificação, para que comprove, perante o Tribunal (art. 214, III, 'a', do RI/TCU) , o recolhimento da dívida aos cofres do Tesouro Nacional, na forma da legislação em vigor:
9.3. autorizar, desde logo, nos termos do art. 28, II, da Lei 8.443/1992, a cobrança judicial da dívida; e
9.4. remeter cópia desta deliberação à Procuradoria da República no Estado de Santa Catarina.
HISTÓRICO
2.	O Ministério da Integração Nacional instaurou processo de Tomada de Contas Especial (TCE) , em face do então prefeito do Município de Ponte Serrada/SC, Clodemar João Christianetti Ferreira (gestão 2001-2004) , ante a inexecução parcial dos recursos repassados pela União, efetuados por meio do Convênio 1003/2000 (peça 1, p. 160-180) , registrado no Siafi sob o número 417435. O objeto daquela pactuação compreendia a execução de obras de drenagem pluvial no Bairro da Baia Alta e pavimentação poliédrica, no valor do repasse de recursos federais da ordem de R$ 131.627,64 e, a título de contrapartida, R$ 15.144,88 (peça 1, p. 166) .
2.1.	Uma vez processada a TCE em sua fase interna (peça 1-3) , os autos foram encaminhados à Secretaria de Controle Externo no Estado de Santa Catarina (Secex/SC) que propôs a citação do mencionado responsável (peças 6-8) , nos idos de 16/12/2014 (ofício citatório à peça 9 e comprovante de aviso de recebimento, AR, à peça 10) .
2.2.	Posteriormente, ante a revelia do responsável, foi exarado o Acórdão 5536/2015-TCU-Primeira Câmara (peça 18) , o qual foi tornado sem efeito pelo Acórdão 2040/2016-TCU-Primeira Câmara (peça 35) com a determinação para que fosse efetuada nova citação de Clodemar Ferreira. O fundamento para tal desfecho foi o de que não foi efetuada a regular citação na pessoa do advogado do responsável (constituído nos autos à peça 3, p. 99) .
2.3.	Dessa forma, uma vez saneado os autos, procedeu-se à regular citação do responsável, na pessoa de seu advogado, Edson Antônio Valgoi, em 16/5/2016, tendo sido indicadas as seguintes imputações (peças 38 e 42) : 
 (...) 
2. O débito decorrente da inexecução parcial do objeto do convênio MI 1.003/2000 foi assim determinado:
2.1 Conforme pactuado, o objeto do convênio consistiu de obras de drenagem e pavimentação nas ruas A, B, D, G, H, I, J, K, L, M e na rua Paralela à Rodovia BR-282. 
2.2 O Ministério da Integração Nacional (MI) calculou, em 4/4/2006, no Parecer Técnico CO 1/06, o valor glosado de R$ 46.525,72, o que corresponde a aproximadamente 31,7% do montante conveniado, que foi R$ 146.772,52 (conforme peça 2, p. 96-98 do processo TC Processo 018.962/2014-9) .
2.3 Esse valor foi calculado com base nos quantitativos executados observados pelo próprio MI na vistoria de 5/5/2005, considerando o que foi realizado no âmbito do contrato 23/2001 e seu aditivo. Foram considerados como executados, portanto, os acréscimos de pavimentação nas ruas K, L e M, e também a da rua N, não prevista no plano de trabalho aprovado, mas computada por guardar relação com a natureza do objeto pactuado. Por outro lado, não foram considerados como executados com recursos do convênio as obras nas ruas H, I, J, Paralela e parte da B, pois realizadas com recursos provenientes do contrato de repasse 112.720-69/2000, celebrado com a Caixa Econômica Federal.
 (...) 
Débito:
R$ 41.724,91, em 15/8/2001.
2.4.	Assim, o responsável apresentou suas alegações de defesa à peça 44 as quais foram analisadas e rejeitadas pela Secex/SC, com a proposta de que as presentes contas fossem julgadas irregulares com a imputação do débito constante em sua citação (peças 46-48) . O Ministério Público junto ao TCU (MP/TCU) assinalou sua concordância à proposta da unidade técnica de origem (peça 49) .
2.5.	Em 19/9/2017, acolhendo os mencionados posicionamentos, foi prolatado o Acórdão 8817/2020-TCU-Primeira Câmara, nos termos subscritos no subitem 1.1 deste Exame. 
2.6.	Irresignado com aquele julgado, o responsável, ora recorrente, apresenta recurso de revisão, com apresentação de novos documentos, os quais se passam à análise.
ADMISSIBILIDADE 
3.	O exame de admissibilidade desta Secretaria (peças 82 e 83) e o exame ministerial do MP/TCU propuseram que o recurso não fosse conhecido. No entanto, por meio de despacho (peça 88) , o relator, Ministro Walton Alencar Rodrigues, conheceu o recurso, com base no inciso III do art. 35 da Lei 8.443/1992 (superveniência de documentos novos com eficácia sobre a prova produzida) , e suspendeu os efeitos dos itens 9.1, 9.2 e 9.3 do acórdão recorrido.
MÉRITO
4.	Delimitação
4.1.	Constitui objeto do presente exame analisar:
	a) em sede preliminar:
a.1) se incide a prescrição sobre o débito imputado ao responsável, em face do julgamento no Supremo Tribunal Federal do RE 636.886 (Tema 899) ;
a.2) se houve cerceamento à defesa do responsável a par do longo período de tempo entre a ocorrência do débito e a citação válida dele; e
	b) no mérito, se o acórdão deve ser reformado ante a reanálise dos elementos contidos nos autos. 
5.	Incidência da prescrição
5.1.	De ofício, se analisam os reflexos quanto ao que foi decidido no âmbito da repercussão geral no Supremo Tribunal Federal (Tema 899) , RE 636.886 (de relatoria do Ministro Alexandre de Moraes) , de forma a verificar a incidência, ou não, da prescrição do débito imputado ao recorrente.
Análise:
5.2.	Considerando a incidência da prescrição com base na Lei 9.873/1999, o posicionamento sugerido é pelo provimento do recurso.
5.3.	Até recente decisão do STF sobre o tema, se verificava a existência de dois encaminhamentos distintos quanto à incidência da prescrição sobre o débito e a pretensão punitiva.
5.4.	Na primeira, o entendimento deste Tribunal quanto ao débito era pela sua imprescritibilidade, nos termos da Súmula TCU 282 ("as ações de ressarcimento movidas pelo Estado contra os agentes causadores de danos ao erário são imprescritíveis") , e, em relação à pretensão punitiva, se aplica o que foi decidido em incidente de uniformização de jurisprudência, Acórdão 1441/2016-TCU-Plenário (relatoria do Ministro Walton Alencar Rodrigues) , onde se firmou, em termos gerais, o entendimento de que a pretensão punitiva do TCU subordina-se ao prazo geral de prescrição indicado no art. 205 da Lei 10.406/2002 (Código Civil) , qual seja dez anos, com as seguintes determinações:
 (...) 
9.1. deixar assente que:
9.1.1. a pretensão punitiva do Tribunal de Contas da União subordina-se ao prazo geral de prescrição indicado no art. 205 do Código Civil;
9.1.2. a prescrição a que se refere o subitem anterior é contada a partir da data de ocorrência da irregularidade sancionada, nos termos do art. 189 do Código Civil;
9.1.3. o ato que ordenar a citação, a audiência ou oitiva da parte interrompe a prescrição de que trata o subitem 9.1.1, nos termos do art. 202, inciso I, do Código Civil;
9.1.4. a prescrição interrompida recomeça a correr da data em que for ordenada a citação, a audiência ou oitiva da parte, nos termos do art. 202, parágrafo único, parte inicial, do Código Civil;
9.1.5. haverá a suspensão da prescrição toda vez que o responsável apresentar elementos adicionais de defesa, ou mesmo quando forem necessárias diligências causadas por conta de algum fato novo trazido pelos jurisdicionados, não suficientemente documentado nas manifestações processuais, sendo que a paralisação da contagem do prazo ocorrerá no período compreendido entre a juntada dos elementos adicionais de defesa ou da peça contendo o fato novo e a análise dos referidos elementos ou da resposta da diligência, nos termos do art. 160, §2º, do Regimento Interno;
9.1.6. a ocorrência desta espécie de prescrição será aferida, independentemente de alegação da parte, em cada processo no qual haja intenção de aplicação das sanções previstas na Lei 8.443/1992;
9.1.7. o entendimento consubstanciado nos subitens anteriores será aplicado, de imediato, aos processos novos (autuados a partir desta data) bem como àqueles pendentes de decisão de mérito ou de apreciação de recurso por este Tribunal.
5.4.1.	Dessa forma, no presente caso concreto, segundo o atual entendimento deste Tribunal, não incide a prescrição sobre as diversas parcelas de débitos, porquanto imprescritíveis.
5.4.2.	Em relação à prescrição incidente sobre a pretensão punitiva já houve o seu reconhecimento no âmbito do acórdão recorrido, peça 51, p. 2, item 9, e tal posicionamento não se estende ao débito imputado ao recorrente.  
5.5.	Já o segundo encaminhamento sobre a tese em questão, diz respeito à adoção dos prazos prescricionais quinquenário e trienal intercorrente, nos termos do que dispõe a Lei 9.873/1999. Neste contexto, já há considerações sobre esse tema no âmbito desta Serur nos autos do TC Processo 027.624/20188. 
5.5.1.	Por economia processual, foram juntadas a estes autos as peças 100 e 101, cópias do exame e do pronunciamento desta unidade naquele processo, em que foram fundamentadas as seguintes premissas e que serão consideradas no presente exame:
	a) como dito alhures, pela jurisprudência até então vigente, a pretensão punitiva exercida pelo Tribunal de Contas estava sujeita à prescrição, regida pelos critérios fixados no Acórdão 1441/2016-TCU-Plenário. Já quanto ao débito, a ação de ressarcimento era considerada imprescritível, por expressa previsão do art. 37, § 5º, da Constituição Federal. No entanto, ao julgar o RE 636.886, o STF conferiu nova interpretação a esse dispositivo, fixando a tese de que "é prescritível a pretensão de ressarcimento ao erário fundada em decisão de Tribunal de Contas";
	b) embora o RE 636.886 tenha por objeto a execução de acórdão condenatório proferido pelo TCU, a interpretação conferida pelo STF ao art. 37, § 5º, da Constituição, afeta a ação de ressarcimento como um todo, abrangendo não só a execução, mas também a pretensão condenatória. E, ao contrário da decisão proferida no julgamento do tema 897 (RE 852.475) , no tema 899, relativo à atuação do Tribunal de Contas, a conclusão de que a pretensão de ressarcimento é prescritível foi estabelecida de forma categórica, sem ressalvar as condutas dolosas qualificáveis como ato de improbidade;
	c) as pretensões punitiva e de ressarcimento devem observar o mesmo regime na atividade de controle externo, dado o objetivo comum da prescrição, de fixar prazo para o Tribunal de Contas agir, buscando caracterizar o ilícito, identificar seu autor, dimensionar as consequências da conduta (em especial, a quantificação do dano) e impor as consequências legais, independentemente do fato de tais consequências terem natureza punitiva ou ressarcitória; e
	d) o Código Civil e a Lei 9.873/1999 constituem as duas alternativas que, de forma mais consistente, polarizam os debates acerca do regime de prescrição a ser observado no processo de controle externo. Não obstante a relevância dos fundamentos utilizados no Acórdão 1441/2016-TCU-Plenário, favoráveis à aplicação do Código Civil, a Lei 9.873/1999 adota balizas usuais no âmbito do direito público, prevê causas de interrupção em tudo compatíveis com o processo de controle externo e já vem sendo utilizada pelo STF para limitar o exercício da pretensão punitiva pelo TCU, em decisões posteriores ao Acórdão 1441/2016-TCU-Plenário. Assim, até que sobrevenha norma específica, entende-se que a prescrição das medidas de ressarcimento a cargo do tribunal de contas deve observar o regime Lei 9.873/1999.
5.5.2.	Ademais, cabe destacar dois aspectos relevantes.
5.5.2.1.	O primeiro diz respeito à ressalva aos atos dolosos de improbidade. Observa-se que tanto na manifestação do TCU, como amicus curiae (peça 35 do RE 636.886) , como na manifestação do Ministério Público Federal na condição de fiscal da ordem jurídica (peça 38) , o tema 897 foi invocado com o fim de preservar a atuação dos tribunais de contas no caso de prejuízos causados dolosamente, mediante condutas típicas de improbidade administrativa. Todavia, o pedido não foi acolhido. No ponto, não houve divergência quanto ao entendimento do relator, de que "as razões que levaram a maioria da Corte a estabelecer excepcional hipótese de imprescritibilidade, no tema 897, não estão presentes em relação as decisões do Tribunal de Contas que resultem imputação de débito ou multa".
5.5.2.2.	O segundo aspecto diz respeito à não incidência do Código Civil no regime de prescrição do ressarcimento. Nos votos em que a questão do prazo prescricional foi abordada, a referência foi sempre ao prazo quinquenal, usualmente adotado pelas normas de direito público.
5.5.3.	Com essas explicações adicionais, se passa à análise no caso em exame considerando o contexto das premissas indicadas anteriormente.
5.5.3.1.	Insta assinalar, inicialmente, que a data a quo para contagem do prazo prescricional, sob a égide da Lei 9.873/1999, deve ser considerado o dia subsequente ao da prestação de contas do convênio em discussão, qual seja, 3/2/2005 (peça 1, p. 262) : 
5.5.3.2. 	Também é importante mencionar que foram realizadas três notificações do recorrente, na fase interna do presente processo de TCE, no que pertine às causas de interrupção da prescrição, conforme se verá adiante:
	Ato administrativo
	Data
	Referência dos autos

	a) Novos argumentos apresentados pelo responsável
	6/7/2010
	peça 3, p. 91-97

	b) Ata da Inspeção das obras
	9/9/2010
	peça 3, p. 125

	c) Parecer Técnico 
	8/11/2010
	peça 3, p. 165-167

	d) Informação Financeira 476/2010
	2/12/2010
	peça 3, p. 189-197

	e) Ofício à Prefeitura Ponte Serrada em resposta à solicitação de parcelamento do débito
	12/1/2011
	peça 3, p. 229

	f) Parecer Financeiro 163/2011 
	28/2/2011
	peça 3, p. 259-271

	g) Relatório de TCE 065/2011
	6/7/2011
	peça 3, p. 291-311

	h) Parecer Financeiro 228/2012
	17/8/2012
	peça 3, p. 321-324

	i) Relatório de Auditoria
	7/4/2014
	peça 3, p. 347-352

	j) Primeira instrução no TCU, com proposta de citação do responsável 
	20/11/2014
	peça 6 

	k) Acórdão 5536/2015-TCU-Primeira Câmara
	22/9/2015
	peça 18

5.5.3.3.	O artigo 1º da Lei 9.873/1999 estabelece que "Prescreve em cinco anos a ação punitiva da Administração Pública Federal, direta e indireta, no exercício do poder de polícia, objetivando apurar infração à legislação em vigor, contados da data da prática do ato ou, no caso de infração permanente ou continuada, do dia em que tiver cessado". De outro lado, o disposto nos incisos I e II do art. 2º da mesma lei (redação dada pela Lei 11.941/2009) estabelecem que: " (...) Interrompe-se a prescrição da ação punitiva: I - pela notificação ou citação do indiciado ou acusado, inclusive por meio de edital; II - por qualquer ato inequívoco, que importe apuração do fato". 
5.5.3.4.	As notificações do recorrente aptas a interromper o prazo prescricional ocorreram, respectivamente, 8/9/2006, 27/2/2007, 30/7/2009 e 8/6/2010 (itens 2 a 5 da tabela) . A partir de 30/5/2010, o recorrente constituiu advogado para sua defesa (peça 3, p. 99) , com poderes específicos para receber notificações.
5.5.3.5.	Assim, a notificação realizada no dia 20/12/2010 (item 6 da tabela) foi inválida, nos termos do entendimento que se extrai do próprio Acórdão 2040/2016-TCU-Primeira Câmara, uma vez que deveria ter sido efetuada na pessoa de seu advogado, de igual forma a primeira citação dele no âmbito deste Tribunal (vide item 7 da tabela) . Dessa forma, não podem ser consideradas aptas à interrupção do prazo prescricional.
5.5.3.6.	Somente a segunda citação do recorrente, ocorrida no âmbito deste Tribunal em 16/5/2016 (vide item 8 da tabela) , pode ser considerada, validamente, como interruptiva do prazo prescricional.
5.5.3.7.	Em relação às eventuais causas interruptivas referentes à ocorrência de atos inequívocos que importem a apuração do fato, se perfaz a seguinte tabela:
	Ato administrativo
	Data
	Referência dos autos

	a) Novos argumentos apresentados pelo responsável
	6/7/2010
	peça 3, p. 91-97

	b) Ata da Inspeção das obras
	9/9/2010
	peça 3, p. 125

	c) Parecer Técnico 
	8/11/2010
	peça 3, p. 165-167

	d) Informação Financeira 476/2010
	2/12/2010
	peça 3, p. 189-197

	e) Ofício à Prefeitura Ponte Serrada em resposta à solicitação de parcelamento do débito
	12/1/2011
	peça 3, p. 229

	f) Parecer Financeiro 163/2011 
	28/2/2011
	peça 3, p. 259-271

	g) Relatório de TCE 065/2011
	6/7/2011
	peça 3, p. 291-311

	h) Parecer Financeiro 228/2012
	17/8/2012
	peça 3, p. 321-324

	i) Relatório de Auditoria
	7/4/2014
	peça 3, p. 347-352

	j) Primeira instrução no TCU, com proposta de citação do responsável 
	20/11/2014
	peça 6 

	k) Acórdão 5536/2015-TCU-Primeira Câmara
	22/9/2015
	peça 18

5.5.3.8.	Quanto ao ato administrativo, referente à alínea "a" da tabela do subitem anterior, trata-se de mero direito ao exercício da ampla defesa, por parte daquele a quem aproveitaria o transcurso do prazo prescricional, não havendo notícia nos autos de que daquele ato sobreveio qualquer apuração.
5.5.3.9.	A juntada da ata da inspeção (alínea "b" da tabela) se enquadraria no inciso II do art. 2º da Lei 9.873/1999, uma vez que enumera diversos procedimentos para inspecionar as obras objeto do Convênio 1003/2000 (conforme transcrição das ações abaixo mencionadas) . No entanto, não consta dos autos a data específica em que houve sua juntada, o que impossibilita aferir a data da interrupção da prescrição deixando de ser ato "inequívoco": 
 (...) Que a prefeitura iria providenciar "As Built" das obras executadas de drenagem e pavimentação, referentes aos convênios do Ministério da Integração Nacional e da Caixa Econômica Federal executada no mesmo bairro.
Apresentar as medições das obras com os seus respectivos pagamentos, demonstrando desta forma aplicação dos recursos recebidos nos respectivos convênios. 
5.5.3.10.	A resposta ao munícipio sobre o parcelamento do débito (alínea "e" da tabela) também não se enquadra como causa interruptiva por não importar em qualquer tipo de apuração do fato.
5.5.3.11.	Como a instrução da unidade técnica de origem deste Tribunal (alínea "j' da tabela) não redundou em realização de diligências para apuração do fato, mas, ao contrário, se traduziu na própria citação do responsável, não pode ser considerado como ato interruptivo da prescrição. Nesse caso, o que interromperia a prescrição seria a sua notificação e não a instrução em si.
5.5.3.12.	Em relação ao primeiro acórdão condenatório do recorrente perante este Tribunal (alínea "k" da tabela) , seria hipótese prevista no inciso III do art. 2º da Lei 9.873/1999 ("pela decisão condenatória recorrível") . No entanto, o referido decisum foi considerado inválido pelo Acórdão 2040/2016-TCU-Primeira Câmara (vide item 2.2 deste Exame, não podendo ser considerado, por óbvio, apto à interrupção do prazo prescricional.
5.5.3.13.	Quantos às demais alíneas da tabela do subitem 5.5.3.7, verifica-se tratar de pareceres e instruções técnicas que se limitam a subsidiar a decisão final do TCU, com base nos elementos já constantes dos autos, o que os descaracterizam como atos que importem apuração do fato, mas que os colocam como conclusivos sobre eles.
5.5.3.14.	Aliás, em relação ao assunto em discussão, transcreve-se excerto publicado na Revista de Doutrina do Tribunal Regional Federal da 4ª Região, "Prescrição Administrativa na Lei 9.873, de 23.11.99: entre simplicidade normativa e complexidade interpretativa", de autoria de Marcelo Madureira Prates (link eletrônico: https://revistadoutrina.trf4.jus.br/index.htm?https://revistadoutrina.trf4.jus.br/artigos/edicao010/marcelo_prates.htm) , verbis:
 (...) 
Passando do gênero à espécie, releva determinar, ainda que de forma meramente exemplificativa, o que pode e o que não pode ser considerado ato inequívoco de apuração (inciso II do art. 2º da Lei 9.873/99) , diante da equivocidade da expressão (19) . No plano abstrato, ficou definido que ato inequívoco que importe apuração do fato diz respeito à reunião de elementos mínimos de convicção para a caracterização de um ilícito (materialidade do fato + autoria) . É dizer, são atos de apuração do fato ilícito todos os atos que a autoridade administrativa pratique visando à coleta de elementos indiciários sobre a materialidade do fato e a sua autoria, ou ainda, todos os atos investigativos.
Com base nesse quadro abstrato, julgamos que não são atos inequívocos de apuração, exatamente por não envolveram investigação alguma de fatos, os atos de impulso processual, como a circulação dos autos pelas diversas áreas técnicas da Administração envolvidas no processo, ainda que sejam emitidas manifestações ou despachos, nem tampouco os pareceres, meros atos opinativos que analisam fatos e sugerem providências, nem ainda a abertura do processo administrativo punitivo, pois ele só é aberto depois que se sabe, geralmente por indícios, qual é o fato ilícito praticado e quem é o responsável pela sua prática, isto é, o ato de apuração é antecedente necessário do ato de abertura do processo administrativo.
Entre parênteses, note-se outra vez mais que os atos inequívocos de apuração não podem ser confundidos com o despacho previsto no § 1º do art. 1º da Lei 9.873/99, pois existirão atos que não servirão para interromper o prazo prescricional qüinqüenal por não envolverem apuração do fato, mas que serão aptos a interromper o prazo trienal conducente à paralisação fatal do processo administrativo por configurarem despacho.
De outro modo, são, sim, atos inequívocos de apuração a investigação de irregularidades realizada pela autoridade administrativa no exercício do seu poder fiscalizador ainda que de forma indireta (p. ex., por meio de verificação remota de dados regularmente enviados pelo administrado) , a remessa de correspondências ao suposto infrator pedindo esclarecimentos sobre fatos - desde que comprovadamente recebidas por ele e ainda que sem resposta - e as correspondências dirigidas a terceiros e por eles recebidas visando a confirmar a existência ou a natureza de fatos supostamente irregulares praticados por outra pessoa.
Importante, mormente no que toca à fiscalização indireta exercida por muitas autoridades administrativas, é que os atos de apuração praticados estejam materializados em algum documento que seja apto a comprovar a data em que foram realizados, pois sem uma data precisa não se pode fixar quando a prescrição foi interrompida. Aliás, é esse o único sentido que conseguimos retirar do qualificador inequívoco presente no inciso II do art. 2º da Lei 9.873/99. 
5.5.3.15.	Como entre a data da última notificação válida do recorrente, ocorrida em 8/6/2009, e o dia de sua citação válida perante este Tribunal, realizada em 16/5/2016 (peças 41 e 42) , decorreu interregno de tempo superior a cinco anos, houve incidência da prescrição quinquenal aludida no art. 1º da Lei 9.873/1999.
5.5.4.	Ao se analisar a incidência da prescrição intercorrente, nos termos do § 1º do art. 1º da Lei 9.873/1999 ("Incide a prescrição no procedimento administrativo paralisado por mais de três anos, pendente de julgamento ou despacho, cujos autos serão arquivados de ofício ou mediante requerimento da parte interessada, sem prejuízo da apuração da responsabilidade funcional decorrente da paralisação, se for o caso") não se verifica a incidência da mesma uma vez que não houve paralisação processual em prazo superior ao trienal. 
5.6.	Em face das suso constatações, entende-se que os presentes autos devam ser arquivados por incidência da prescrição quinquenária. No caso do STF reconhecer efeitos ex nunc quando do julgamento definitivo do RE 636.886 (Tema 899) , sugere-se que não seja reconhecida a incidência da prescrição, com base no vigente entendimento do TCU, qual seja, a imprescritibilidade do débito.
6.	Cerceamento de defesa
6.1.	Em outra preliminar, o recorrente argumenta que houve cerceamento a sua defesa (peça 76 e 85, p. 2-5) :
	a) não foi observado o prazo mínimo de publicação da pauta, de 48 horas, antes do julgamento do acórdão recorrido;
	b) não houve cientificação pessoal do procurador do recorrente sobre a sessão do dia 19/9/2017, ressaltando que, regimentalmente, o pedido de sustentação oral pode ser requerido até quatro horas antes do julgado;
c) não foi possível obter documentos e comprovantes da execução do convênio em face do adversário político que estava à frente do Município de Ponte Serrada/SC;
	d) foi reconhecido lapso de tempo de mais de quinze anos entre a data a quo para contagem do prazo da pretensão punitiva e a citação válida do recorrente, não estendida à imputação de débito, de forma que permaneceu os deletérios efeitos do julgamento irregular de suas contas, nos âmbitos patrimonial, moral e eleitoral;
	e) também mencionasse que o próprio processo de TCE foi instaurado 14 anos após o início da vigência do convênio em discussão e depois de mais de dez anos do recorrente deixar de exercer o cargo de prefeito municipal. Por tais achados, as conclusões dos relatórios da concedente não se pautaram em documentos tempestivos afetos à análise da pactuação tratada nestes autos; e
	f) há prejuízo ao recorrente na medida em que o sistema de emissão de certidão de regularidade deste Tribunal atesta que ele está em situação irregular, se impondo imediata a exclusão desta restrição a par, inclusive, de diversos precedentes judiciais.
Análise:
6.2.	Não assiste razão ao recorrente.
6.3.	Inicialmente, quanto à alegação do recorrente, de não observância do prazo mínimo de quarenta e oito horas entre a publicação de pauta e a data de julgamento do acórdão recorrido (§ 3º do art. 141 do Regimento Interno) , há que se assinalar que: 
6.3.1.	Já está sedimentado o entendimento de que a contagem se inicia no momento da publicação da pauta e não no primeiro dia útil subsequente. É o que se extrai dos enunciados dos Acórdão 3638/2012-TCU-Primeira Câmara (relatoria do Ministro Walton Alencar Rodrigues) , 2.007/2013-TCU-Primeira Câmara (relatoria da Ministra Ana Arraes) , 5.776/2015-TCU-Primeira Câmara (relatoria do Ministro José Múcio Monteiro) , 2.004/2017-TCU-Plenário (relatoria do Ministro Benjamin Zymler) e, mais recentemente, o Acórdão 2553/2020-TCU-Plenário (relatoria do Ministro Weder de Oliveira) .
6.3.2.	Tal entendimento decorre da interpretação de que a contagem de prazos quando é fixada em horas é porque ela deva ser aferida minuto a minuto a partir do ato que lhe dá início e, se assistisse razão ao recorrente (na tese de início do prazo no dia subsequente) , o Regimento Interno do TCU teria fixado prazo em dias e não em horas.
6.3.3.	Ademais, as publicações do Diário Oficial da União são acessíveis desde as primeiras horas do dia em seu sítio oficial. Ainda que sua publicação fosse disponível a partir do usual horário comercial no Brasil, qual seja 8 horas do horário oficial de Brasília, as sessões das Câmaras do TCU se iniciam às 15 horas (Art. 135 do RI/TCU) , motivo pelo qual, em qualquer situação, o prazo de 48 horas estaria resguardado ao recorrente para o exercício de sustentação oral ou apresentação de memoriais. 
6.3.4.	O comprovante documental trazido pelo próprio recorrente à peça 79 comprova que a pauta de julgamento deste processo foi publicada em 15/9/2017 (sexta-feira) ao passo que a sessão ocorreu em 19/9/2017 (terça-feira) . Não há prova documental, trazida pelo recorrente, de que o DOU daquele dia ficou, por algum problema operacional, indisponível em algum período de tempo.
6.4.	Outro argumento relacionado à questão de notificação sobre a pauta de julgamento, é o de que o recorrente alega que deveria ser pessoalmente notificado. No entanto, à mingua de previsão legal ou regimental, a publicação no DOU sobre a pauta de julgamento já convalida a mencionada notificação, ressaltando-se que constou naquele expediente, corretamente grafado, o nome do advogado e o número de sua OAB (peça 79) .
6.5.	Em relação ao argumento de dificuldade de obter documentos em face de problemas relacionados à adversidade política, melhor sorte não socorre ao recorrente. 
6.5.1.	Também já existe entendimento consolidado no sentido de que dificuldades de obtenção de provas documentais referentes a comprovação de regularidade da prestação de contas de convênios, por parte de ex-prefeitos municipais, devem ser levadas ao conhecimento do Poder Judiciário por meio de ação própria, a exemplo do que foi decidido nos Acórdão 1731/2014-TCU-Segunda Câmara (relatoria do Ministro-Substituto Marcos Bemquerer) , 3.357/2016-TCU-Primeira Câmara (relatoria do Ministro Bruno Dantas) e 352/2017-TCU-Primeira Câmara (relatoria do Ministro Benjamin Zymler) .
6.5.2.	Ademais, não foi acostado junto às razões recursais prova de que, efetivamente, tenha havido qualquer óbice de acesso junto ao Município de Ponte Serrada/SC ou as provas produzidas nos presentes autos.  
6.6.	Em relação ao longo lapso de tempo invocado pelo recorrente, entre a irregularidade em discussão e a sua citação, com o fito de obter a nulidade do acórdão recorrido, também não se deve reconhecer qualquer espécie de cerceamento a sua defesa. 
6.6.1.	Ao se compulsar os autos, se verifica que a controvérsia sobre a execução, parcial ou integral, do objeto do Convênio 1003/2000 se instaurou já no início do exercício de 2005 (item 1 da tabela do subitem 5.5.3.2 deste Exame) , com a notificação do recorrente para que complementasse a prestação de contas. Ou seja, não se verifica longo lapso temporal para que o recorrente providenciasse toda a produção de provas de seu interesse. 
6.6.2.	A partir de então foram diversos atos processuais que atestam, ao contrário do que alega o recorrente, o pleno exercício da ampla defesa e do contraditório, bastando revisitar as três outras notificações válidas ocorridas em 2006, 2007 e 2009 da mencionada tabela. Aliás, no entender deste parecerista, o excesso de zelo quanto ao cumprimento dos direitos afetos à defesa do recorrente acabou por possibilitar a discussão sobre a incidência da prescrição prevista na Lei 9.873/1999, nos termos analisados no item anterior deste Exame. 
6.6.3.	No âmbito deste Tribunal, não se verifica qualquer nulidade da citação efetuada na pessoa do advogado do recorrente uma vez que o AR atesta, regularmente, o recebimento do ofício citatório no novo endereço informado (diligência à peça 40 e comprovante de recebimento à peça 41) . Ainda que, em última hipótese, se verificasse quaisquer outras invalidades, a apresentação das alegações de defesa do recorrente, em 2/6/2016 (peça 44) acarreta o saneamento dos autos quanto à regularidade de sua notificação.
6.6.4.	Não se pode deixar de mencionar que o recorrente, em suas razões recursais, não fez qualquer demonstração de seu ao efetivo prejuízo processual decorrente da alegação de cerceamento a sua defesa. Aplicável, assim, o princípio pas de nullité sans grief (não há nulidade sem prejuízo) .
6.6.5.	O primeiro relatório da concedente que constatou a execução parcial do convênio em discussão está datado em 24/5/2002 (peça 2, p. 58) e foi lançado com as seguintes informações de "avanço físico" e conclusão (peça 2, p. 56) :
AVANÇO FÍSICO:
O avanço físico das obras, calculado a partir de avaliação de campo em comparação com o projeto da mesma, é o seguinte: Drenagem Pluvial (tubulação) - 38,26%, Boca de Lobo-67,16%, Pavimentação- 75,04% e Meio-fio de concreto- 84,05%
Situação: a obra foi parcialmente executada.
CONCLUSÃO
O Convênio n° 1003/2000 encontra-se com o objeto executado parcialmente.
Cabe ressaltar que a obra de drenagem pluvial não está de acordo com o projeto original aprovado por este Ministério, tendo sido alterado sem consulta prévia.
Recomenda-se a glosa parcial do convênio.
Sendo assim, encaminho este Relatório de Vistoria Técnica para análise e aprovação.
6.6.6.	Assim sendo, não há qualquer cabimento a alegação de que a concedente tenha atuado com longo lapso de tempo para a imputação que se discute nestes autos.
 6.7.	Por fim, quanto ao argumento de que os prejuízos ao recorrente se fazem presentes, reitera-se o exame de admissibilidade deste recurso que suspendeu os efeitos dos itens 9.1 a 9.3 do acórdão recorrido.
7.	Reanálise dos elementos contidos nos autos
7.1.	No mérito, por se tratar de recurso de revisão, com proposta de eventual acolhimento da preliminar aduzida de prescrição com base na Lei 9.873/1999, reanalisa-se se o débito resta suficientemente fundamentado.	
Análise:
7.2.	No mérito, nenhuma reforma há que ser efetuada no acórdão recorrido.
7.3.	Consigne-se, inicialmente, que quanto ao mérito do débito, o recorrente não articula nenhuma defesa direta ou traz qualquer novo documento. 
7.4.	Da reanálise dos elementos contidos nos autos, entende-se que o acórdão não incorreu em erro de cálculo na quantificação do débito, inexiste incidente de falsidade documental ou insuficiência de elementos para a imputação de débito ao recorrente e os novos elementos por eles juntados não detêm qualquer eficácia para que seja efetuada correções de erro ou enganos. 
7.5.	À míngua de quaisquer outras provas, apresentadas posteriormente ao primeiro relatório de vistoria efetuada pela concedente, prevalecem os apontamentos da unidade técnica de origem, quanto à execução parcial do objeto do convênio em questão, onde foi consignado na conclusão que (peça 6, p. 4) :
 (...) 
26. De todo o acima exposto, fica caracterizada a inexecução parcial do objeto do Convênio 1003/2000 (Processo 59000.005608/2000-81 - Siafi 417435) , firmado entre o Ministério da Integração Nacional - MI e a Prefeitura Municipal de Ponte Serrada/SC, cujo objeto previa a execução de obras de drenagem pluvial no Bairro da Baia Alta e pavimentação poliédrica, num total de 18.001,65m² de drenagem e pavimentação com pedras irregulares das Ruas A, B, D, G, H, I, J, K, L, M e Paralela da Rodovia BR-282. O montante atingido foi de 13.508,25m², conforme Relatório de Vistoria Técnica de 5/5/2005, que recomendou em sua conclusão a glosa parcial do convênio, ao mostrar que o avanço físico das obras, comparado com o projeto da mesma, só atingiu 38,26% na drenagem pluvial (tubulação) , 67,16% nas bocas de lobo, 75,04% na pavimentação e 84,05% no meio-fio de concreto (peça 2, p. 56) , sendo corroborada a sua recomendação nos Relatórios do Ministério da Integração Nacional e do Tomador de Contas, conforme parágrafos 4 a 25 desta instrução. 
CONCLUSÃO
7.	Das análises anteriores, conclui-se que:
a) em face do julgamento do RE 636.886, que reconheceu a necessária aplicabilidade dos prazos previstos na Lei 9.873/1999, o prazo prescricional para julgamento de contas, imputação de débito e aplicação de sanções é de cinco anos, podendo também ocorrer a prescrição intercorrente de três anos. No presente caso concreto, se verificou a incidência da prescrição quinquenal;
b) não se verifica qualquer cerceamento à defesa do recorrente, sobretudo pelo fato de que houve diversas interações processuais dele na fase interna do processo de TCE e de que ele não demonstrou o efetivo prejuízo ao longo do tempo. Quanto à questão da publicação de pauta de julgamentos, a contagem se inicia, minuto a minuta, a partir da publicação da pauta no Diário Oficial da União, o que supre a necessidade de notificação pessoal do interessado; e
c) da reanálise dos documentos contidos nos autos se verifica que não há qualquer correção a ser realizada, nem engano apurado. O débito restou pautado em relatório de visita técnica da concedente o qual não foi desconstituído por novas provas documentais à juntada dele nos autos.
7.1.	Com base nessas conclusões, entende-se que o recurso seja provido, de forma a que os presentes autos sejam arquivados em face da incidência da prescrição quinquenária.
PROPOSTA DE ENCAMINHAMENTO
8.	Ante o exposto, propõe-se: 
a) com base nos arts. 32, inciso I, e 33 da Lei 8.443/1992, conhecer o recurso e, no mérito, dar-lhe provimento para anular o acórdão recorrido e proceder ao arquivamento dos autos por ausência de pressupostos de constituição e de desenvolvimento válido e regular do processo; e
b) dar ciência ao recorrente, aos demais interessados e ao Procurador-chefe da Procuradoria da República no Estado de Santa Catarina quanto ao acórdão que vier a ser proferido".

Edson Antonio Valgoi (21.916/OAB-SC), representando Clodemar João Christianetti Ferreira.

Subprocurador-Geral Paulo Soares Bugarin.

RECURSO DE REVISÃO. NÃO CONHECIMENTO. MATÉRIA DE ORDEM PÚBLICA. AUSÊNCIA DE EFEITO TRANSLATIVO. PRECLUSAO PRO JUDICATO. IMPOSSIBILIDADE DE REAPRECIAÇÃO. 1. Nos recursos de fundamentação vinculada e restrita, destinados a corrigir situações específicas tipificadas em lei, o efeito translativo somente opera quando superado o exame de admissibilidade, nos termos da doutrina e da jurisprudência dominante em nossas cortes superiores, o que impossibilita a apreciação de matérias de ordem pública em caso de não conhecimento. 2. A jurisprudência do Superior Tribunal de Justiça tem entendimento no sentido de que as matérias de ordem pública estão sujeitas à preclusão pro judicato , razão pela qual não podem ser revisitadas se já foram objeto de anterior manifestação jurisdicional.

TOMADA DE CONTAS ESPECIAL (TCE)

Secretaria de Recursos (Serur); Secretaria de Controle Externo de Tomada de Contas Especial (SecexTCE).

Tratam os autos de recurso de revisão interposto por Clodemar João Christianetti Ferreira, contra o Acórdão 8817/2017-TCU-Primeira Câmara, por meio do qual suas contas foram julgadas irregulares, com condenação a ressarcimento do débito.
O presente processo decorreu de tomada de contas especial instaurada pelo Ministério da Integração Nacional em razão da inexecução parcial do objeto do convênio 1003/2000 (Siafi 417435) .
Regularmente citado em seu domicílio, o responsável quedou-se inerte.
Este Tribunal, então, julgou as contas irregulares, com imputação em débito de R$ 41.724,91 e multa no valor de R$ 10.000,00, conforme Acórdão 5536/2015-TCU-Primeira Câmara.
Ao proceder às notificações processuais, a unidade técnica verificou a existência de procuração, apresentada pelo responsável na fase interna da TCE, por meio de que foram conferidos ao advogado poderes específicos para receber citações. 
Na sequência, o julgamento foi tornado insubsistente (Acórdão 2040/2016-TCU-Primeira Câmara) e promoveu-se nova citação, endereçando-a ao advogado constituído.
As razões de justificativas apresentadas foram rejeitadas e o responsável teve suas contas julgadas irregulares, com condenação ao ressarcimento ao Erário, mas sem aplicação de multa, uma vez que, com base nos parâmetros do Acórdão 1441/2016-TCU-Plenário, teria havido prescrição da pretensão punitiva (Acórdão 8817/2017-TCU-Primeira Câmara) .
Irresignado, o responsável interpôs recurso de revisão alegando, em síntese:
prescrição do débito, consoante decisão do STF no RE 636.886 (Tema 899) ;
cerceamento à defesa ante o tempo decorrido entre a ocorrência do débito e a citação válida do responsável; e
acórdão merecedor de reforma tendo em vista os elementos contidos nos autos.
Na ocasião, juntou aos autos os seguintes documentos:
a)	certidão de contas julgadas irregulares para fins eleitorais (Peça 77) ;
b)	decisões prolatadas nos autos (Peças 78, 80 e 81) ;
c)	Diário Oficial da União de 15/9/2017 (Peça 79) .
A Serur refutou a ocorrência de prejuízo ao direito de defesa, com base nas evidências dos autos e na jurisprudência deste TCU, e ressaltou que o recorrente não evidenciou falhas nem trouxe documentos novos que ensejassem a revisão da decisão recorrida. Entendeu, porém, ocorrida a prescrição quinquenal e propugnou pelo provimento do recurso.
O Ministério Público opinou pelo desprovimento do apelo, com base na tese da imprescritibilidade das ações de ressarcimento ao Erário.
Feito o breve resumo, passo a decidir.
Em que pese ter proferido despacho admitindo o recurso (peça 88) , verifico, neste momento, que apesar de fundamentar o recurso no art. 35, inciso II, da Lei Orgânica do TCU, o recorrente se limitou a invocar hipótese legal compatível com o recurso de revisão, sem, contudo, satisfazê-la materialmente, uma vez que não apontou, nem mesmo em tese, eventual falsidade ou insuficiência de documentos em que se teria fundamentado o acórdão recorrido. 
O recurso tampouco tratou de erro de cálculo ou de documentos novos com eficácia sobre a prova produzida, limitando-se a veicular inconformismo com a decisão proferida e discutindo a matéria já decidida.
Não conheço, pois, do recurso de revisão, não cabendo discutir, novamente, a questão da prescrição, matéria já aventada, discutida e julgada nesta tomada de contas especial, consoante defendi no voto condutor do Acórdão 913/2022-TCU-Plenário. 
É evidente que somente cabe apreciação, de ofício, de matéria de ordem pública, nos casos em que a questão não tenha sido ainda decidida. Afinal, pretender rediscutir ex-officio matérias já apreciadas e julgadas definitivamente beira à balbúrdia processual.
Semelhante entendimento levaria a infindáveis pedidos de apreciação de matérias já examinadas e decididas tanto no juízo a quo como no ad quem. Se o instituto da preclusão pro judicato não for aplicado às matérias de ordem pública, haverá subversão completa da racionalidade do processo. 
Apenas a título exemplificativo, cito o seguinte aresto do STJ:
AGRAVO INTERNO NO AGRAVO EM RECURSO ESPECIAL. HONORÁRIOS ADVOCATÍCIOS. EQUIDADE. EXCEÇÃO. QUESTÃO PRECLUSA. NÃO PROVIMENTO.
1. A jurisprudência do Superior Tribunal de Justiça tem entendimento no sentido de que "as matérias de ordem pública estão sujeitas à preclusão pro judicato, razão pela qual não podem ser revisitadas se já foram objeto de anterior manifestação jurisdicional" (AgInt no REsp 1.756.189/SP, Rel. Ministro Paulo de Tarso Sanseverino, Terceira Turma, julgado em 8/6/2020, DJe de 12/6/2020) .
2. Agravo interno a que se nega provimento.
 (AgInt no AREsp 1720808/GO, Rel. Ministra Maria Isabel Gallotti, Quarta Turma, julgado em 03/05/2021, DJe 11/05/2021) 
Outra questão a ser considerada, para fins de apreciação de matéria de ordem pública, no âmbito do TCU, diz respeito ao conhecimento do recurso.
Existem divergências doutrinárias e jurisprudenciais quanto à possibilidade de apreciação ex-officio, em sede recursal, de matéria de ordem pública. A título de exemplo, Barbosa Moreira entende que essa possibilidade decorre da dimensão vertical do efeito devolutivo enquanto Nelson Nery Jr. entende o exame dessas questões decorre do que denomina de efeito translativo dos recursos.
A questão não é meramente teórica, uma vez que se o conhecimento de ofício das matérias de ordem pública dependesse do efeito devolutivo e se o recurso intentado não for conhecido, não haverá devolução e, consequentemente, não poderá haver apreciação das questões de ordem pública.
Nosso sistema processual, porém, permite que, em determinadas situações, previstas em lei, o órgão judicial possa pronunciar-se de ofício, independentemente de a matéria ter sido ventilada no recurso. É justamente o efeito translativo que permite ao órgão ad quem julgar fora do que foi pedido, usualmente questões de ordem pública, que devem ser conhecidas de ofício pelo juiz.
De acordo com lição de José Miguel Garcia Medina, no caso de recursos ordinários, as matérias de ordem pública são transladadas ao tribunal, que deverá conhecê-las e julgá-las ex officio, sob pena de a decisão ser omissa, cabendo, até mesmo, a interposição de embargos de declaração para suprir a omissão (Medina, J. M. G. O pré-questionamento nos recursos extraordinário e especial. p. 61-2) .
Situação diversa ocorre, porém, nos recursos de natureza especial. Apesar de a lei autorizar o exame de ofício das questões de ordem pública a qualquer tempo e grau de jurisdição, a doutrina e a jurisprudência reconhecem que essas disposições não se aplicam aos recursos extraordinário e especial - chamados pela doutrina de recursos excepcionais, ou extraordinários. Nesses casos, se o Tribunal a quo não tiver se manifestado sobre questão de ordem pública, não caberá ao STJ ou STF o exame desses pontos.
Fredie Didier Jr. e Leonardo Carneiro da Cunha ressaltam a relevância do conhecimento do recurso, nos tribunais superiores, para o adequado exame das questões de ordem pública. Nessa linha, asseveram que somente se o recurso excepcional (especial ou extraordinário) interposto tiver fundamentos suficientes para ser conhecido, poderá a Corte Superior, ao julgá-lo, conhecer, de ofício ou a requerimento da parte, de todas as matérias passíveis de serem examinadas em qualquer tempo, como as matérias de ordem pública, inclusive a prescrição e decadência (in Curso de processo civil: meios de impugnação às decisões judiciais e processos nos tribunais. 7. ed. Salvador: Jus PODIVM, 2009. p. 284. v3) . 
Nesse ponto, convém destacar que a jurisprudência em nossos tribunais superiores se firmou no sentido de que matérias de ordem pública somente são apreciadas em caso de conhecimento do recurso extraordinário ou especial, ressalvados os casos em que a matéria penal permite que, em não se conhecendo do recurso, seja possível a concessão de habeas corpus ex-officio. 
Cite-se o entendimento do saudoso Ministro Teori Zavascki, em julgado proferido pela 1ª Turma, no RE 869.534-SP, in verbis:
"Superado o juízo de admissibilidade, o recurso especial comporta efeito devolutivo amplo, já que cumprirá ao Tribunal 'julgar a causa, aplicando o direito à espécie' (art. 257 do RISTJ; Súmula 456 do STF) . Para assim proceder cabe ao órgão julgador, se necessário, enfrentar a matéria prevista no art. 267, § 3º e no art. 301, § 4º, do CPC. Em outras palavras, a devolutividade do recurso especial, em seu nível vertical, engloba o efeito translativo, consistente na possibilidade, atribuída ao órgão julgador, de conhecer de ofício as questões de ordem pública" (DJe 10/12/2007) .
Nessa linha, diversas de decisões do STJ evidenciam a impossibilidade de apreciação de matéria de ordem pública em sede de recurso que não atende aos requisitos de admissibilidade:
EMBARGOS DE DECLARAÇÃO RECEBIDOS COMO AGRAVO REGIMENTAL. FUNDAMENTOS DA DECISÃO AGRAVADA NÃO INFIRMADOS. APLICAÇÃO DA SÚMULA 182/STJ. NÃO ADMISSÃO DO RECURSO ESPECIAL. ANÁLISE DE MATÉRIA DE ORDEM PÚBLICA. IMPOSSIBILIDADE.
1. Embargos de declaração recebidos como agravo regimental em face do nítido caráter infringente das razões recursais. Aplicação dos princípios da fungibilidade e da economia processual.
2. É inviável o agravo do art. 544 do CPC que deixa de atacar especificamente os fundamentos da decisão agravada (Súmula 182/STJ) .
3. As matérias de ordem pública só podem ser apreciadas em sede de recurso especial se superado o juízo de admissibilidade do apelo nobre, situação em que se opera o efeito translativo do recurso, o que não ocorreu na hipótese. 
4. Agravo regimental a que se nega provimento.
 (EDcl no Ag 1311970 Rel. Ministro Raul Araújo, Quarta Turma, julgado em 07/05/2013, DJe 11/06/2013) 
AGRAVO INTERNO NO AGRAVO EM RECURSO ESPECIAL. PROCESSUAL CIVIL
 (CPC/2015) . AGRAVO INTERNO. APELAÇÃO CÍVEL. AÇÃO DECLARATÓRIA. RECURSO INTEMPESTIVO. IMPOSSIBILIDADE DE ANÁLISE DE MATÉRIA DE ORDEM PÚBLICA. JUÍZO DE ADMISSIBILIDADE NÃO SUPERADO. PRECEDENTES. ACÓRDÃO EM HARMONIA COM A JURISPRUDÊNCIA DO STJ. AGRAVO DESPROVIDO.
 (AgInt no AREsp 1732263/GO, Rel. Min. Paulo de Tarso Sanseverino, DJe 14/10/2021) 
PROCESSUAL CIVIL. AGRAVO INTERNO NO AGRAVO EM RECURSO ESPECIAL. DECISÃO QUE INADMITIU O APELO NOBRE. SÚMULAS 7 E 83 DO STJ. AUSÊNCIA DE IMPUGNAÇÃO ESPECÍFICA. MATÉRIA DE ORDEM PÚBLICA. NÃO DISPENSA O PREENCHIMENTO DOS REQUISITOS DE ADMISSIBILIDADE RECURSAIS. APLICAÇÃO DA SÚMULA 182/STJ MANTIDA. HONORÁRIOS RECURSAIS. INSTÂNCIA ORDINÁRIA FIXOU-OS NO PERCENTUAL MÁXIMO PREVISTO NO ART. 27, § 1º, DO DECRETO-LEI N. 3.365/1941. IMPOSSIBILIDADE DE ACRÉSCIMO. RECURSO PROVIDO, EM PARTE.
 (...) 
5. O exame de matéria de ordem pública, no âmbito do recurso especial, não dispensa o preenchimento dos pressupostos de admissibilidade do apelo.
 (AgInt no AREsp 1829175/RJ, Rel. Ministro Og Fernandes, Segunda Turma, julgado em 25/05/2021, DJe 09/06/2021) 
Também o STF adota esse entendimento, em matérias cíveis e administrativas, deixando de apreciar as questões de ordem pública nos casos de não conhecimento dos recursos.
EMENTA: AGRAVO REGIMENTAL EM RECURSO EXTRAORDINÁRIO COM AGRAVO. EMBARGOS DE DECLARAÇÃO INTEMPESTIVOS. INTERRUPÇÃO DO PRAZO. NÃO OCORRÊNCIA. NÃO CONHECIMENTO DO RECURSO EXTRAORDINÁRIO. PRECLUSÃO. MATÉRIA DE ORDEM PÚBLICA. PREQUESTIONAMENTO. Os embargos de declaração intempestivos não suspendem nem interrompem o prazo para a interposição do recurso extraordinário. Diante de tal circunstância, cumpre reconhecer que a interposição do recurso extraordinário ocorreu fora do prazo legal. A jurisprudência do Supremo Tribunal é firme em exigir o regular prequestionamento das questões constitucionais suscitadas no recurso extraordinário, ainda que se trate de matéria de ordem pública. Agravo regimental a que se nega provimento. (ARE 822344 AgR., Primeira Turma, Relator Min. Roberto Barroso, DJe de 09/03/2015) 
EMENTA AGRAVO REGIMENTAL NO AGRAVO DE INSTRUMENTO. RECURSO EXTRAORDINÁRIO. TEMPESTIVIDADE. DEMONSTRAÇÃO. MATÉRIA DE ORDEM PÚBLICA. PREQUESTIONAMENTO. NECESSIDADE. PRECEDENTES. 1. Compete ao agravante, no momento da interposição do agravo de instrumento, demonstrar a tempestividade do recurso extraordinário. 2. Cabe ao Supremo Tribunal Federal a decisão definitiva sobre a tempestividade dos recursos de sua competência. 3. Pacífica a jurisprudência da Corte no sentido de que, ainda que se trate de matéria de ordem pública, é necessário o seu exame na instância de origem para que se viabilize o recurso extraordinário. 4. Agravo regimental não provido.
 (AI 856947 AgR, Relator: Ministro Dias Toffoli, Primeira Turma, julgado em 05/03/2013, DJe-101 de 28/05/2013) 
Delineados os contornos efetivos que a doutrina majoritária e a jurisprudência dos tribunais superiores conferem ao exame de matéria de ordem pública nos recursos especial e extraordinário, convém traçar um paralelo com o recurso de revisão, que guarda várias semelhanças, notadamente o fato de ser também um recurso de fundamentação vinculada e restrita, destinado a corrigir situações específicas tipificadas em lei, e que pressupõe o esgotamento das vias ordinárias, com o julgamento de contas e de eventual recurso de reconsideração. 
Muito embora o Tribunal já tenha acolhido entendimento de que pode aferir, de ofício, a ocorrência de prescrição, caso o interessado a tenha arguido em sede de recurso não conhecido (Acórdão 993/2017-TCU-Plenário, Relator o E. Ministro Augusto Nardes) , entendo que essa possibilidade somente subsiste nos recursos ordinários, como o pedido de reexame, o recurso de reconsideração e os embargos de declaração. 
Em se tratando de recursos especialíssimos, como o recurso de revisão, cujas hipóteses de cabimento são deveras exíguas, deve ser observado o mesmo tratamento que doutrina e jurisprudência conferem aos recursos excepcionais.  
Essa, a meu ver, a interpretação que melhor se perfilha ao entendimento acolhido em nossos tribunais superiores, razão pela qual uma vez não conhecido o recurso de revisão, não cabe a apreciação das matérias de ordem pública.

III
Impõe-se, ainda, afastar a tese defendida pela Serur, no sentido de que teriam sido nulas as notificações encaminhadas ao responsável na fase interna da TCE, já que havia advogado constituído.
O processo administrativo é regido pelo princípio do informalismo e os administrados detêm a capacidade postulatória, sendo facultativa a representação por advogado. Nessa linha, e ao contrário do que ocorre em processos judiciais, não é obrigatória a notificação do advogado constituído, permanecendo válidas as intimações feitas diretamente ao administrado, mormente quando não consta que tenha havido pedido para que as notificações fossem dirigidas ao causídico.
Tanto assim o é que diversos órgãos não fazem intimações ao advogado. Cito como exemplo o Conselho Administrativo de Recursos Fiscais - CARF, que em 2018 publicou a Súmula CARF 110, cujo teor orienta que "no processo administrativo fiscal, é incabível a intimação dirigida ao endereço de advogado do sujeito passivo".
O referido Conselho prossegue considerando ser incabível a realização de publicações sobre os atos do Processo Administrativo Fiscal em nome do advogado constituído, por falta de previsão legal.  
Também o STJ reconhece que a ausência de intimação de advogado em processo administrativo não enseja a nulidade, a exemplo da orientação de que "considerando que não se faz necessária a presença de advogado no processo administrativo disciplinar, bem como que o servidor foi intimado da oitiva das testemunhas, não há falar em nulidade pela falta de intimação do defensor constituído para a oitiva de testemunhas" (MS n. 13.955/DF, relatora Ministra MARIA THEREZA DE ASSIS MOURA, DJe 1°/8/2011) .
Tampouco merece prosperar a tese de que a primeira citação efetuada pelo TCU não teria o condão de provocar a interrupção da prescrição, sob o entendimento de que era obrigatória a citação do defensor, ante a existência de procuração apresentada na fase interna que conferia ao advogado poderes para receber citação.
Com as devidas vênias, o TCU jamais declarou nula essa citação, tendo optado por tornar sem efeito a primeira condenação apenas para facultar a realização de nova citação em homenagem ao princípio da ampla defesa, como bem registrou o representante do Ministério Público em seu parecer (peça 34) :
O assessor da Secex/SC ressalta que o nome do representante legal constou da pauta de julgamento e que a procuração foi apresentada ainda na fase interna da presente TCE, conferindo poderes ao advogado para receber citações (peça 3, p. 99) .
Assim, a unidade propõe a nulidade com base no que prevê o § 7º do art. 179 do Regimento Interno do TCU e que seja promovida nova citação do responsável.
Em que pese a citação procedida tenha sido válida (peças 9 a 12) , pois foi encaminhada para o endereço do responsável constante na base de dados da Receita Federal, efetivamente, ante a ocorrência da revelia do responsável e havendo representante legal nos autos com poderes para receber citações, a melhor prática teria sido o envio de uma citação também ao representante legal, conforme prevê o § 7º do art. 179 do Regimento Interno do TCU.
Ademais não há, nos autos, pedido formulado pelo advogado para que recebesse intimações, notificações, muito menos citações, o que apenas corrobora a adequação da citação realizada, bem como sua higidez para ensejar a interrupção da prescrição 
IV
Por fim, registro que este Tribunal editou, recentemente, a Resolução TCU 344/2022, que tratou da aplicação da prescrição aos processos de controle externo, em que se reconheceu a possibilidade desta Corte de Contas apurar a fluência do prazo, ex-officio ou por provocação do interessado, exceto em caso de dívidas sujeitas à cobrança judicial em que já tenha sido remetida a documentação pertinente aos órgãos ou entidades executores (art. 10, parágrafo único, da Resolução TCU 344/2022) 
Compulsando-se os autos eletrônicos deste processo, verifica-se que o envio da documentação para fins de ação de cobrança executiva ocorreu em 20/3/2018, ou seja, há mais de 4 (quatro) anos, consoante o registro da peça 20 do TC Processo 034.592/2017-2, apensando a este feito, que trata do acompanhamento do processo de cobrança executiva do débito decorrente do Acórdão ora recorrido.
Em tendo havido o envio do título executivo para ajuizamento da ação de cobrança, o Tribunal encontra-se impedido de manifestar-se quanto à prescrição. 
Ante o exposto, voto porque o Tribunal adote o Acórdão que ora submeto à apreciação deste Colegiado.
TCU, Sala das Sessões, em 30 de novembro de 2022.
WALTON ALENCAR RODRIGUES 
Relator